臺灣彰化地方法院刑事判決
110年度簡上字第20號
公  訴  人  臺灣彰化地方檢察署檢察官
上  訴  人  
即  被  告  蕭博文





選任辯護人  馬健繻律師(法扶律師)
上列上訴人即被告因竊盜案件，不服本院中華民國109年12月31
日109年度簡字第2117號第一審判決（聲請簡易判決處刑書案號
：臺灣彰化地方檢察署109年度偵字第12062號），提起上訴，本
院管轄之第二審合議庭，判決如下：
    主  文
原判決撤銷。
蕭博文犯竊盜罪，累犯，處有期徒刑參月，如易科罰金，以新臺
幣壹仟元折算壹日。
    犯罪事實
一、蕭博文於民國109年8月17日凌晨4時48分許，在彰化縣○○鄉○
    ○村○○路0段000號前，見蕭益忠所有之車牌號碼000-000號機
    車（下稱上開機車）鑰匙未拔下，竟基於意圖為自己不法之
    所有之竊盜犯意，發動該機車而竊取之，並作為其代步工具
    使用。嗣因蕭益忠發現上開機車遭竊委託其妻陳宥蓁報警，
    經警調閱監視器畫面，在臺灣鐵路局員林火車站尋獲上開機
    車，並對上開機車採證，在機車置物箱內米酒瓶上採獲指紋
    ，經送內政部警政署刑事警察局鑑定，發現指紋為蕭博文所
    有而查悉上情。
二、案經彰化縣警察局田中分局報告臺灣彰化地方檢察署檢察官
    偵查後聲請簡易判決處刑。
　　理    由
一、程序部分
  ㈠按被告以外之人於審判外之陳述，雖不符合刑事訴訟法第159
    條之1至4之規定，然經當事人於審判程序同意做為證據，法
    院審酌該言詞或書面陳述做成時之情況，認為適當者得為證
    據。又當事人、代理人或辯護人於法院調查證據時，知有第
    159條第1項不得為證據之情形，而未於言詞辯論終結前聲明
    異議者，視為同意，刑事訴訟法第159條之5定有明文。查本
    判決以下所引用具傳聞證據性質之供述證據，因檢察官、被
    告蕭博文及其辯護人於本院準備程序時，均同意作為證據（
    見本院簡上卷第144頁至第145頁）亦未於言詞辯論終結前聲
    明異議（見本院簡上卷第427頁至第430頁），本院審酌該等
    證據之作成或取得之狀況，並無非法或不當取證之情事，且
    亦無顯不可信之情況，依刑事訴訟法第159條之5規定，認均
    具有證據能力。
  ㈡本院引用之非供述證據，與本案待證事實間具有關聯性，且無證據證明係公務員違背法定程序所取得，是依刑事訴訟法第158條之4之反面解釋，自有證據能力。
二、認定事實所憑之證據及理由
  ㈠訊據被告固坦承於上揭時、地，將被害人蕭益忠持有之上開
    機車駛離現場，惟否認有任何竊盜之犯行，並辯稱：我只是
    借用他的機車作為代步工具下山，有放新臺幣（下同）1,20
    0元在機車上作為補償費用，沒有不法所有意圖云云。被告
    之辯護人則為被告辯護稱：被告僅貪圖方便而以上開機車代
    步使用，事後亦無藏匿上開機車，並將之停放於火車站可輕
    易被發現之處，足證被告無不法所有意圖等語。
　㈡查：被告未告知被害人即於前揭時、地騎走上開機車，嗣遭
    警於上述時間、地點查獲等情，此經證人即被害人蕭益忠、
    證人即報案人陳宥蓁於警詢時供述明確（見本院簡上卷第16
    7頁至168頁、第163頁至164頁），並有彰化縣警察局田中分
    局109年8月18日職務調查報告、刑案現場勘驗報告、內政部
    警政署刑事警察局109年9月29日刑文字第1090093889號鑑定
    書、指認犯罪嫌疑人紀錄表各1份及勘察採證照片4張、監視
    器畫面翻拍照片6張、尋獲機車之現場照片4張可資佐證（見
    警卷第3頁至第4頁、第5頁至第7頁、第21頁至第26頁、第35
    頁、第9頁至第16頁、第45頁至第49頁、第51頁至53頁），
    核與被告於審理中陳述情節相符（見本院簡上卷第432頁）
    ，故被告不告而取，客觀上已有竊盜行為，堪以認定。
　㈢被告雖以前詞置辯，否認主觀上有竊盜之犯意，惟查：　
  ⒈按竊盜罪之保護法益為所有權人或持有人之財產監督權。又 
    按竊盜罪之主觀構成要件，除竊盜故意外，尚包括「不法意
    圖」及「所有意圖」，所謂「不法意圖」，乃行為人認知到
    自己在法律上並不具合法權利而得以使自己對客體享有如同
    所有人地位之利益的主觀心態，亦即，行為人認知自己的取
    物行為牴觸法律對於財產利益的分配。至「所有意圖」，則
    是指行為人對於竊取之物欲排斥原權利人之支配而由自己以
    所有人或有權使用人地位自居之心理狀態，也就是行為人主
    觀上意欲持續地破壞他人對於客體的支配關係，而使自己對
    於客體處於類似所有人之地位。行為人是否自始即有不法所
    有意圖，雖屬內心狀態，然仍得由其表現在外的客觀狀態或
    物本身之性質加以綜合判斷，諸如有無就物為攸關權利或處
    分之行為、使用時間之久暫、該物是否因使用而產生耗損、
    是否事後為隱含某種不法的目的，而將所竊之物放回原處，
    並非意在歸還原物，甚而在一般相同之客觀情狀下，所有人
    或權利人有無可能同意行為人之使用行為等，予以綜合判斷
    。
　⒉被告於警詢時自承：我欲從上揭地點下山，剛好看到上開機
    車車鑰匙未拔起，便發動騎走等語（見偵卷第23頁背面、第
    24頁）；於準備程序中稱：知道車子不是我的、借用機車時
    我沒有講，當時我在社頭，我是騎到員林火車站；審判時亦
    陳稱：我覺得山上都沒人，只有那家人燈開著，我找不到路
    下山等語（見本院簡上卷第383頁至第385頁），與證人陳宥
    蓁於警詢陳述：上開機車係於住家門口遭竊情節（見警卷第
    33頁至第34頁），大致相符。足見上開機車停放在被害人家
    門口，被告清楚知悉該機車非其所有亦非無人所有，其於法
    律上並無任何權源得如所有人般使用該機車，然為求可順利
    下山，在未徵得被害人同意下擅自騎走被害人所有之機車，
    則自被告任意處置該機車之舉，可認其主觀上顯然已有排除
    原權利人對於該機車之支配狀況，而以所有人或有權使用人
    地位自居之心態。
　⒊且依被告上開供述，被告係由上揭地點騎乘至員林火車站並
    棄置之，兩地點間具有相當之距離，若僅係借用，應將上開
    機車停放於原位，惟被告將車輛停放在距離被害人原先停放
    位置相距甚遠之處，有Google地圖列印1份、尋獲機車之現
    場照片4張（見警卷第51頁至第53頁、本院簡上卷第121頁）
    在卷可參。被告既未將上開機車返還被害人或停回原處或將
    上開機車停放在被害人易於發現之處，亦未轉託、留言或以
    其他任何有效方式使被害人得知上開機車所在，足認被告確
    係以所有權人自居而使用該機車，以滿足其移動之便利性，
    且毫無物歸原主之意思與舉動，縱使其於無意繼續使用而將
    上開機車棄置他處，仍與一般竊盜犯於得手後任意處分贓物
    之行為無異。辯護人雖主張被告將上開機車停放在易於被發
    現之處並無藏匿之行為，無不法所有意圖云云，然被告既已
    竊取機車得手，因其主觀目的已達而不欲繼續管領乃逕予丟
    棄，是否藏匿該機車僅屬竊盜犯行既遂後之處分行為，尚不
    得據此而謂被告並無不法所有意圖或未能從中獲利。是被告
    前揭辯稱及其辯護人之主張，委無足採。
  ⒋至被告於準備程序及審判時皆稱：有拿一塊石頭壓著1,200元
    放在機車鑰匙下面的置物箱（下稱前置物箱）作為補償費用
    ，沒有不法所有意圖云云（見本院簡上卷第387頁、第432頁
    ）；辯護人亦為被告為相同主張（見本院簡上卷第435頁）
    。惟觀本案勘察採證照片4張（見警卷第9頁至第16頁），前
    置物箱僅放有石頭1顆及仟元鈔1張，佰元鈔則放於座墊置物
    箱，若係欲作為補償費用何須特意將仟元鈔票與佰元鈔票分
    開放置。且被告亦無留有任何提示以告知被害人放置上開鈔
    票之原因或由何人所放置，客觀上無從知悉上開鈔票之用途
    ，是難認被告放置鈔票之意圖係作為補償費用。又被告雖於
    審判中辯稱不知為何鈔票擺放位置與其所放置之位置不同（
    見本院簡上卷第432頁），然上開機車於失竊隔日即經警尋
    獲，在此短期間內殊難想像會發生有第三人將被告放置於前
    置物箱之鈔票（且上有石頭壓置）移置座墊置物箱之情事，
    足徵係被告自身將佰元鈔票放置於座墊置物箱中，而無他人
    移動鈔票。稽以前開採證照片中顯示，同佰元鈔票放置於座
    墊後車廂之米酒瓶上僅有被告之指紋，有彰化縣警察局田中
    分局刑案現場勘查報告、內政部警政署刑事警察局109年9月
    29日刑文字第1090093889號鑑定書（見警卷第5頁至第8頁、
    第21頁至第25頁）在卷足參，可見該佰元鈔係被告所放。被
    告將1,200元之佰元鈔及仟元鈔放置在機車不同處所，顯係
    被告隨手放置，並非刻意放置作為補償費之用，被告之辯解
    及其辯護人之主張均以難採信。
  ㈣綜上所述，本案事證明確，被告上開竊盜犯行，洵堪認定，
    應予依法論科。
三、論罪科刑
  ㈠核被告所為，係犯刑法第320條第1項之竊盜罪。
  ㈡被告前因①竊盜案件，經臺灣新北地方法院（下稱新北地院）
    以108年審易字第296號裁判判處有期徒刑3月確定；②又因竊
    盜案件，經新北地院108年度簡字第4090號裁判判處有期徒
    刑3月確定；嗣上開①、②案件經新北地院108年度聲字第4067
    號裁定應執行有期徒刑5月確定，於109年1月21日徒刑執行
    完畢出監等情，有臺灣高等法院被告前案紀錄表1份在卷可
    稽，其於受有期徒刑執行完畢後之5年內故意再犯本件有期
    徒刑以上之罪，為累犯，參酌司法院釋字第775號解釋意旨
    ，衡酌被告於上開前案執行完畢後，未能因此記取教訓，迄
    本案再犯，期間僅經過約7個月再次犯同罪質之罪，足見被
    告對刑罰之反應力薄弱，前案之徒刑未生警惕作用，不適宜
    量處最低法定刑。又本案縱予加重最低本刑，亦不會致被告
    所受刑罰超過其所應負擔之罪責，自應依刑法第47條第1項
    之規定，加重其刑。
  ㈢按行為時因精神障礙或其他心智缺陷，致其辨識行為違法或
    依其辨識而行為之能力，顯著減低者，得減輕其刑，刑法第
    19條第2項定有明文。經查：
　⒈被告於110年5月5日，因臺灣嘉義地方法院110年度簡上字第7
    號竊盜案件，經送臺北市立聯合醫院松德院區鑑定，鑑定結
    果略為：被告患有思覺失調症，發病迄今至少已近30年，因
    治療長期中斷且缺乏外在支持/規範，被告自109年5月16日
    至同年10月1日間之諸多犯行，應可視為其處於整體精神狀
    況日漸惡化且無從改善「狀態」下之「外在呈現」，且其後
    無從自行修正，可能係與被告自109年3月26日後至110年2月
    8日前未接受精神科診療有關。綜上，鑑定人認為被告於本
    次鑑定之竊盜犯行，皆出現於所罹思覺失調症病情惡化狀態
    下，其行為時辨識違法之能力容或完好，然依辨識而行為之
    能力應已顯著降低等情，此有臺北市立聯合醫院110年9月30
    日北市醫松字第1103062201號函及所附松德院區司法精神醫
    學專科醫師出具之110年9月29日精神鑑定報告書各1份（見
    本院調取之嘉義地院110年度簡上字第7號卷第121至127頁）
    在卷足參。
　⒉本院審酌被告於中斷治療期間有多次竊盜犯行經法院判決，
    有上開紀錄表在卷足參，其中包含本案犯行三日前（109年8
    月14日）之竊盜行為（見本院簡上卷第117頁至119頁、嘉義
    地院110年度簡上字第7號卷第130頁至第131頁），足見被告
    受病症惡化影響致其竊盜犯行漸趨頻繁，與前揭精神鑑定報
    告書所載被告因於109年3月26日後未再接受治療致思覺失調
    症狀惡化，影響其辨識能力一節相符。復觀本案之情節及被
    告於警詢、準備程序及審理時，針對本案所為犯行之經過及
    詢問尚能理解問題並具體回答，並無出現重大偏離或邏輯紊
    亂之情形，堪信被告行為時雖因思覺失調症狀惡化致其辨識
    行為違法能力顯著降低，然尚未達不能辨識其行為違法或欠
    缺依其辨識而行為之能力之狀態，爰依刑法第19條第2項之
    規定，減輕其刑，並依法先加後減之。
  ㈣原審以被告犯罪事證明確，予以論罪科刑，固非無見，惟原
    審漏未認定被告於為本案犯行時，有因精神障礙致其辨識行
    為違法或依其辨識而行為之能力顯著降低之情形，而未適用
    刑法第19條第2項之規定減輕其刑，則原審適用法條及所量
    處之刑度，尚有可議之處。被告及辯護人以此為由提起上訴
    ，並非無據，應由本院撤銷改判，以資適法。
  ㈤爰以行為人之責任為基礎，審酌被告除構成累犯之前案外，
    另有多次恣意竊取他人之物品之犯罪紀錄，僅因欠缺代步工
    具即為竊盜犯行，可見其缺乏尊重他人財產權之意識，造成
    他人財產損失及生活不便，所為實不足取，惟念及被告犯後
    態度尚可，兼衡被告竊取他人物品之種類、價值、所竊得之
    機車業經尋獲，於本院審理時自承國小畢業之智識程度、無
    專門技術或證照、未婚、居於工寮、月收入為5萬元（見本
    院簡上卷第388頁）等一切情狀，量處如主文第2項所示之刑
    ，並諭知易科罰金之折算標準。
四、不予宣告監護處分部分：
　㈠按刑法第2條第2項規定「沒收、非拘束人身自由之保安處分
    適用裁判時之法律。」，則依其反面推論，拘束人身自由之
    保安處分並不當然適用裁判時之法律，而應回歸適用第2條
    第1項之規定「行為後法律有變更者，適用行為時之法律。
    但行為後之法律有利於行為人者，適用最有利於行為人之法
    律。」而為新舊法比較。又下段修正前後之刑法第87條第2
    項規定施以監護之方式，不問修正前後均有「令入相當處所
    」之執行方式。是上開監護處分，屬具有拘束人身自由之保
    安處分，應無疑義。
　㈡又被告行為後，刑法第87條規定於111年2月18日修正公布，
    同年月20日施行，修正前之刑法第87條第2項規定「有第十
    九條第二項及第二十條之原因，其情狀足認有再犯或有危害
    公共安全之虞時，於刑之執行完畢或赦免後，令入相當處所
    ，施以監護。但必要時，得於刑之執行前為之」、同條第3
    項規定「前二項之期間為五年以下。但執行中認無繼續執行
    之必要者，法院得免其處分之執行。」；修正後同條第2項
    、第3項、第4項之規定則為「有第十九條第二項及第二十條
    之原因，其情狀足認有再犯或有危害公共安全之虞時，於刑
    之執行完畢或赦免後，令入相當處所或以適當方式，施以監
    護。但必要時，得於刑之執行前為之。」、「前二項之期間
    為五年以下；其執行期間屆滿前，檢察官認為有延長之必要
    者，得聲請法院許可延長之，第一次延長期間為三年以下，
    第二次以後每次延長期間為一年以下。但執行中認無繼續執
    行之必要者，法院得免其處分之執行。」、「前項執行或延
    長期間內，應每年評估有無繼續執行之必要。」形式上觀之
    ，修正前後之刑法第87條第3項規定，監護處分期間均為5年
    以下，但修正後之該規定，則可由檢察官再度聲請延長監護
    期間。另參照修正前保安處分執行法第46條規定，監護處分
    之態樣本可由檢察官按個案情形指定適當處所為之【111年2
    月18日該第46條條文修正，檢察官應按其情形，指定下列一
    款或數款方式（令入司法精神醫院、精神復健機構、身心障
    礙福利機構，或交由法定代理人或最近親屬照顧，或接受特
    定門診治療等方式）執行之】，而修正後之刑法第87條第1
    項將「適當方式」予以明定，對於執行監護處分之方式與現
    行規定並無不同，故若監護處分期間得延長，顯然並未較修
    正前規定更有利於被告，並非有利於行為人，則自應適用修
    正前刑法第87條之規定，以判斷是否有令入相當處所，施以
    監護之必要，並定其監護處分之實施期間。
　㈢被告依前揭精神鑑定報告固建議：被告患有思覺失調症，發
    病迄今至少已近30年，因治療長期中斷，且缺乏外在支持/
    規範，處於整體精神狀況日漸惡化，且無從改善「狀態」下
    之「外在呈現」，且其後無從自行修正，被告於刑之執行完
    畢或赦免後，若治療中斷，自有再犯與危害公共安全之虞，
    有施以監護處分之必要等語（見同上之鑑定報告）。
　㈣惟以因同一原因宣告多數監護，期間相同者，執行其一；期
    間不同者，僅就其中最長期間者執行之、保安處分開始執行
    後，未執行完畢前，又受同一保安處分之宣告者，仍僅就原
    執行之保安處分繼續執行之，保安處分執行法第4之1 條第1
     項第2 款、第2 項分別定有明文。且保安處分並非刑罰，
    故刑法之數罪併罰之觀念，於保安處分並非當然有其適用，
    且刑法第51條對於宣告多數保安處分之執行並無規定，故遇
    有數罪併罰經宣告多數保安處分之情形，自應依保安處分執
    行法第4 條之1 第1 項各款規定情形執行之，而無比照刑法
    第51條規定，另行定應執行之保安處分之必要（最高法院98
    年度台上字第3939號判決意旨可參）。
　㈤經查，被告另案因竊盜及妨害風化等案件，經臺灣新北地方
    法院於110年12月23日以110年度簡上字第60號判決判處應執
    行拘役59日，並於刑之執行完畢或赦免後，令入相當處所，
    施以監護2 年確定；又因竊盜案件，經臺灣嘉義地方法院於
    111年3月22日以110年度簡上字第7號決判處拘役50日，並於
    刑之執行完畢或赦免後，令入相當處所，施以監護1年確定
    ，有臺灣高等法院被告前案紀錄表在卷足參，且該2案件於
    前揭精神鑑定報告中一併列入鑑定之案件經過，是本院審酌
    被告已因同一原因先後經前揭法院各宣告監護2年、1年，尚
    未執行上開監護處分，且本案距前開2 案之犯罪時間相近，
    應認本案並無對被告重複宣告監護處分之必要性，附此敘明
    。
據上論斷，應依刑事訴訟法第455條之1第1項、第3項、第369條
第1項前段、第364條、第299條第1項前段，刑法第320條第1項、
刑法第47條第1項、第19條第2項、第41條第1項前段，刑法施行
法第1條之1第1項，判決如主文。
本案經檢察官賴志盛聲請以簡易判決處刑，檢察官林士富到庭執
行職務。
中　　華　　民　　國　　111 　年　　5 　　月　　11　　日
                  刑事第五庭    審判長法官  周淡怡
                                法      官  吳芙如
                                法      官  李淑惠
以上正本證明與原本無異。
本判決不得上訴。
中　　華　　民　　國　　111 　年　　5 　　月　　11　　日
                                書  記  官  黃國源
附錄本案論罪科刑法條全文：　　　　　　　　　　　　　　　中華民國刑法第320條
意圖為自己或第三人不法之所有，而竊取他人之動產者，為竊盜
罪，處5年以下有期徒刑、拘役或50萬元以下罰金。
意圖為自己或第三人不法之利益，而竊佔他人之不動產者，依前
項之規定處斷。
前二項之未遂犯罰之。